【裁判字號】    97,上訴,693
【裁判日期】    970617
【裁判案由】    重傷害
【裁判全文】
臺灣高等法院刑事判決                 97年度上訴字第693號
上  訴  人    台灣士林地方法院檢察署檢察官
上  訴  人
即  被  告    乙○○
被      告    丙○○
上  二  人
選任辯護人    劉宏邈律師
              吳玲華律師
              楊華興律師
上  訴  人
即  被  告    甲○○
選任辯護人    張獻村律師
上列上訴人因被告等傷害案件，不服台灣士林地方法院96年度易
字第843號，中華民國96年10月26日第一審判決（起訴案號：台
灣士林地方法院檢察署96年度偵字第1645號），提起上訴，本院
判決如下：
    主  文
上訴駁回。
乙○○緩刑貳年。
    事  實
一、乙○○、丙○○（丙○○部分另為無罪之諭知）係夫妻，於
    民國（下同）95年11月19日晚間7時30分許，2人前往臺北市
    內湖區○○○○○街，行經臺北市○○區○○路2段470號旁
    公園，適甲○○迎面亦行經該處，乙○○因正抬頭觀看附近
    房屋，不慎碰撞甲○○身體，引起甲○○不滿，雙方發生口
    角。詎甲○○竟基於傷害之犯意，先出手毆打乙○○之右眼
    及後腦，致乙○○受有右眼挫傷併次發性青光眼及上眼瞼撕
    裂傷、鼻挫傷及腦震盪等傷害。乙○○亦基於傷害之犯意回
    手毆打甲○○並與之相互拉扯，繼而將甲○○壓制在地，致
    甲○○受有顏面部挫傷、前胸及後上背挫瘀傷擦傷、右腰部
    挫瘀傷擦傷及四肢多處挫瘀傷擦傷等傷害，嗣經現場處理員
    警查獲。
二、案經乙○○、甲○○訴由臺北市政府警察局內湖分局報請臺
    灣士林地方法院檢察署檢察官偵查起訴。
    理  由
壹、被告乙○○、甲○○有罪部分：
一、證據能力之認定：
  (一)按「被告以外之人於審判外之陳述，雖不符前4條之規定，
    而經當事人於審判程序同意作為證據，法院審酌該言詞陳述
    或書面陳述作成時之情況，認為適當者，亦得為證據。當事
    人、代理人或辯護人於法院調查證據時，知有第159條第1項
    不得為證據之情形，而未於言詞辯論終結前聲明異議者，視
    為有前項之同意。」，刑事訴訟法第159條之5定有明文。查
    被告乙○○之警詢筆錄對被告甲○○而言及被告甲○○之警
    詢筆錄對被告乙○○而言，雖屬被告以外之人於審判外之陳
    述，然被告等及其辯護人並未於言詞辯論終結前聲明異議，
    爰審酌其等審判外之陳述作成時之情況，均無違法取得或顯
    不可信之情事，揆諸前揭規定，自得為證據。
  (二)另卷附被告乙○○所提出之國防醫學院三軍總醫院附設民眾
    診療服務處出具之診斷證明書2張（偵查卷第29頁）、被告
    甲○○所提出之國泰綜合醫院內湖分院乙種診斷證明書（偵
    查卷第15頁），雖為出具該等診斷證明書之醫師於審判外就
    被告受傷情形所為之書面供述，惟為醫師執行醫療業務時所
    需製作之證明文書，復無證據顯示該等診斷證明書存有詐偽
    或虛飾情事，核無顯不可信之情況，且公訴人及被告2人於
    原審審理時亦明確表示對該等診斷證明書之證據能力無意見
    （見原審卷第31頁），依刑事訴訟法第159條之4第2款、第1
    59條之5等規定，亦得為證據。
二、訊據上訴人即被告乙○○坦認有壓制被告甲○○在地的事實
    ，惟矢口否認有何傷害犯行，於原審及本院辯稱：伊係為保
    護自己及配偶即被告丙○○，被告甲○○當時先打伊的右眼
    ，拉扯中是被告甲○○自己碰到花台跌倒，只是順勢壓制住
    被告甲○○云云。訊據上訴人即被告甲○○亦坦承與被告乙○○、丙○○雙方發生推擠，但否認犯行，於原審及本院辯
    稱：伊係出於自衛有打被告乙○○、丙○○2人云云。惟查
    ：被告乙○○毆打被告甲○○成傷之事實，業據被告乙○○
    於警詢中自承：「我是先被打到眼睛及後腦有抵抗」（偵查
    卷第8頁），於原審審理中陳稱：「我當時只是用左手壓著
    他的右肩膀、左腳壓著他的右腳」等語（見原審卷第128頁
    ）有關與被告甲○○間有肢體衝突等情明確，核與被告甲○○於審理所證述：當時行經該路段時，被告乙○○碰撞到伊
    時並沒有道歉，而且態度非常囂張，還當場說：「你想怎麼
    樣是不是？」，伊仍繼續走，沒有回話，走了約15公尺，被
    告乙○○仍態度狂妄、叫囂說：「你想怎麼樣是不是？」，
    伊才走過去問他「你為何做錯事，撞到人還不道歉？態度還
    可以如此囂張？」，他還是不斷叫囂，之後就發生推擠，推
    擠過程伊被壓制在地下等情相符（見原審卷第132頁參照）
    。被告乙○○體位約為172公分、約80至90公斤；被告甲○○體位約為170公分、68公斤，均據被告2人於審理中述明在
    卷，衡情被告乙○○體型既優於被告甲○○甚多，以其身體
    壓制被告甲○○應符常情，是被告甲○○關於被告乙○○傷
    害情節的證詞應符事實，堪足採信。雖被告乙○○辯以係為
    保護自己及配偶即被告丙○○而為上開衝撞壓制之行為，惟
    被告丙○○當時業已為防衛被告乙○○而與被告甲○○推擠
    ，業據被告丙○○於原審審理中證稱：「‧‧‧‧我和我先
    生在講話時，對方就衝過來，沒有講話就直接打我先生的頭
    ，我先生蹲下來以後，對方還繼續打我先生頭部，我就過去
    攔，希望對方不要再打我先生，結果甲○○就開始打我，拉
    扯中，被告甲○○就往後倒‧‧‧‧」等語有關當時被告丙○○業已攔阻被告甲○○之毆擊行為情節明確，並與被告乙○○所述被告甲○○先行毆擊被告乙○○乙節相符一致，可
    堪採憑，則被告乙○○當時所受現在不法侵害原已因被告丙○○之攔阻而卻除，按對於現在不法之侵害，而出於防衛自
    己或他人權利之行為，始不為處罰，刑法第23條前段規定可
    資參照，被告乙○○只要阻止被告丙○○、甲○○間的推擠
    行為即可避免發生傷害情事，卻於現在不法侵害未再繼續發
    生時，又採取推擠壓制被告甲○○成傷之行為，所辯其壓制
    之行為屬正當防衛行為自不足採，犯行洵堪認定。
三、又查：被告甲○○毆打被告乙○○成傷等情，為被告甲○○
    於警詢中自承：「在內湖路2段470號旁公園與這一對夫妻，
    因對方走路看後方，沒有正視前方，以致身體產生碰撞，而
    對方態度囂張，挑釁不斷，口出惡言：『要怎樣、要怎樣』
    ，對方的太太（按：即被告丙○○）有出來制止，但是他先
    生（按：即被告乙○○）的態度仍然非常囂張、狂妄，但是
    當下我並沒有理會他，而走大概有十五公尺，而因對方態度
    囂張、狂妄不斷辱罵，然我才折返詢問為何犯錯，態度還如
    此囂張，而造成雙方互相拉扯，‧‧‧‧」等語（偵查卷第
    6頁）；偵查時亦陳稱：「‧‧‧‧我氣不過，就回頭質問
    他態度不佳，我們起爭執，我們就互相推擠‧‧‧‧」等語
    （偵查卷第24頁），有關與被告乙○○間有肢體的衝突等情
    明確。於本院審理時供稱：我就質問他撞到人為何不道歉，
    我後來就推對方，雙方就扭打起來（見本院97年3月11日準
    備程序筆錄），足見被告甲○○先動手打人屬實。又被告甲○○先行毆打被告乙○○右眼及後腦之事實，復據被害人即
    被告乙○○於原審審理中證稱：「那天我和我太太（按：即
    被告丙○○）去德安百貨買東西，出來後，因為我們想在附
    近買房子，所以抬頭往上看，我太太走在前面，我在後面，
    路很窄約135公分，我們與被告甲○○快要接觸的時候，我
    太太拉住我的手，我則繼續看我的房子，我和被告甲○○錯
    身後，有互相看一眼，我們繼續走、看我們的房子，被告甲○○就跟我們說：『你很囂張喔』，我回答：『我太太已經
    道過歉了，你還想怎麼樣？』之後我和我太太繼續走，我太
    太拉著我，經過一個寬約2.6公尺的走道到達一個稍微寬的
    小廣場，我和我太太就停下來，我跟我太太說我們已經跟他
    道過歉了，我太太叫我不要惹事，被告甲○○則從剛才的地
    方走過來，我想他只是要吵架，所以沒有什麼防備，結果被
    告甲○○一拳就打到我眼睛，我整個人昏了就蹲下來，他繼
    續打我後腦，我太太趕快衝過來拉著被告甲○○，因為甲○○一直打我，我聽到我太太在尖叫，我一起來看，有看到甲○○在打我太太，我就拉著甲○○，後來我們3人在拉扯，
    拉扯旁邊有個高約60公分的花台，甲○○可能碰到花台就順
    勢倒下去，我和我太太一起壓著甲○○，要讓他趕快停手，
    不要再打我和我太太，被告甲○○整個人是傾斜倒到花台去
    ，甲○○躺著用腳踢我太太的肚子，我用腳頂著甲○○的腳
    ，有路人經過，我就請路人報警，之後我太太起來，我就叫
    我太太趕快去報警，這時候救護車和警察都來了，就請警察
    處理這件事情」等語（見原審卷第125頁），被告丙○○亦
    於原審審理中證稱：「‧‧‧‧我和我先生在講話時，對方
    就衝過來，沒有講話就直接打我先生的頭，‧‧‧‧」等語
    有關被告甲○○先行為侵害行為情節一致，參以被告甲○○
    體型顯較被告乙○○瘦小，已如前述，而被告乙○○卻於眼
    睛受有較重之傷勢，此有被告所受右眼眼球挫傷，合併前房
    出血，玻璃體出血之國防醫學院三軍總醫院附設民眾診療服
    務處出具之診斷證明書2張（偵查卷第29、30頁）可資佐憑
    ，衡情一般人因眼睛脆弱不堪撞擊，均對其眼睛之保護格外
    注意，被告乙○○之體型又優於被告甲○○，被告乙○○竟
    受有該等較嚴重之傷勢，是上開證詞所述被告甲○○出其不
    意先行攻擊被告乙○○等情，應符事理，堪足可採，是被告
    甲○○未受他人肢體侵害前，且所述被告乙○○叫囂之事實
    亦未構成何侮辱侵害而須以一定行為防衛之必要時，即毆擊
    被告乙○○成傷，所辯其行為屬正當防衛云云，亦顯不足採
    。
四、又被告乙○○、甲○○均分別狀請檢察官提起上訴，被告乙○○上訴意旨略以：被告甲○○毆打告訴人乙○○，致其受
    有右眼挫傷併次發性青光眼等傷害，已使告訴人之視力功能
    嚴重減損，難以回復，被告甲○○犯行明確卻始終否認犯罪
    ，且迄未賠償告訴人，原審認事用法及量刑均有違誤云云；
    被告甲○○上訴意旨略以：本件係由被告乙○○挑釁始發生
    ，被告乙○○犯後否認犯罪，原審量刑實屬過輕，另被告丙○○在案發過程中有參與拉扯行為，應與正當防衛之構成要
    件有間，原審認被告丙○○所為係正當防衛之行為，亦有違
    誤云云（被告丙○○部分詳見下述），惟查，本件係因被告
    乙○○於觀看房屋之際不慎碰撞甲○○身體，引起甲○○不
    滿，雙方始進而發生口角，被告甲○○基於傷害之犯意，徒
    手毆打乙○○之右眼及後腦，致乙○○受有右眼挫傷併次發
    性青光眼及上眼瞼撕裂傷、鼻挫傷及腦震盪等傷害，被告乙○○亦基於傷害之犯意毆打甲○○並與之相互拉扯，繼而將
    甲○○壓制在地，致甲○○受有顏面部挫傷、前胸及後上背
    挫瘀傷擦傷、右腰部挫瘀傷擦傷及四肢多處挫瘀傷擦傷等傷
    害，此均已如前述，且被告乙○○、甲○○互相傷害之行為
    亦均不該當正當防衛，此經詳予說明如前，又被告乙○○於
    本院審理時亦到庭陳稱：「（問：你術後，是否看得到？）
    答：目前沒有瞎，但是不能惡化」等語（見本院97年6月3日
    審判筆錄第4頁），足見被告乙○○之視力並無所謂「嚴重
    減損、難以回復」之情形存在，亦未達失明之程度，被告乙○○辯護人指摘被告甲○○係犯重傷罪云云，尚無可取。另
    被告乙○○復上訴指摘被告甲○○所提出國泰醫院之診斷證
    明書顯有不實等語，然查，被告乙○○所指被告甲○○之病
    歷及診斷證明書有醫生職章不同、受傷部位不同及書寫內容
    之英文拼法錯誤等處瑕疵，惟查該份病歷係由被告甲○○先
    自述遭人毆打致身體有多處受傷，始經由醫生以急診程序記
    錄於急診病歷上，最後再另行開立診斷證明書，是被告甲○○既係以急診程序求醫，醫生憑其主訴原因而先於急診病歷
    上簡略診斷記載，嗣後再正式開立診斷證明書，於此較為急
    迫之情況下所做成之急診病歷，經本院核查後並未發現有何
    明確虛偽不實之處，充其量僅為被告甲○○自己主訴與醫生
    診斷有些許不同之處，另醫生職章於蓋用時或因施力大小不
    同難免有些微差異，且一般人於書寫時亦難免有所筆誤或因
    習慣而有所簡略記載，當不得以上開些微瑕疵而認被告甲○○之病歷及診斷證明書係屬偽造，且被告乙○○復未提出何
    等積極證據證明該份病歷及診斷證明書係屬虛偽不實，自無
    從以其片面之詞而資為不利被告甲○○之認定。綜上，本案
    依被告甲○○、乙○○2人衝突情形觀之，均係分別基於傷
    害之犯意而為互相攻擊對方之傷害行為，而非對於現在不法
    之侵害所為必要排除之反擊行為，均非正當防衛，所犯傷害
    犯行事證明確，均應予依法論科。
五、核被告甲○○、乙○○所為，均係犯刑法第277條第1項之普
    通傷害罪。
六、原審以被告甲○○、乙○○2人犯罪明確，而均適用刑法第2
    77條第1項、第41條第1項前段、刑法施行法第1條之1，中華
    民國九十六年罪犯減刑條例第2條第1項第3款、第7條、第9
    條，並審酌被告甲○○、乙○○2人僅因擦身細故，竟一時
    衝動，而致互毆成傷之犯罪動機、手段，及被告乙○○所受
    傷勢較為嚴重，被告甲○○先出手毆打被告乙○○，且2人
    均於審理時否認犯行，無法達成和解，均無悔意等犯罪之手
    段、生活狀況、品行與智識程度等一切情狀，就被告乙○○
    部分判處拘役三十日，減為拘役十五日；就被告甲○○部分
    ，判處拘役五十日，減為拘役二十五日，並均諭知拘役如易
    科罰金以新台幣1,000元折算1日，經核原判決上開認事用法
    ，洵無違誤，量刑亦屬妥適，被告乙○○、甲○○2人上訴
    均否認犯罪及公訴人循被告乙○○、甲○○分別狀請上訴，
    以原審量刑過輕或甲○○係犯重傷罪等陳詞而指摘原判決不
    當，均無可取，各該上訴均無理由，應予駁回。第查，被告
    乙○○未曾受有期徒刑以上刑之宣告，有本院被告全國前案
    紀錄表一紙附卷可憑，且被告乙○○係先遭被告甲○○攻擊
    眼部要害，且傷情較重，歷經多次就醫或手術治療，其受害
    情節顯較被告甲○○重大，復僅因壓制被告甲○○以免衝突
    加劇致觸刑章，犯罪動機較值同情，核其犯情洵屬輕微，經
    此次偵、審程序及科刑之教訓後，當知所警惕，信無再犯之
    虞，本院因認其所宣告之刑，以暫不執行為適當，爰併予宣
    告緩刑貳年。
貳、被告丙○○無罪部分：
一、公訴意旨另以：被告丙○○於上開時地因與被告甲○○發生
    口角。被告丙○○與被告乙○○基於傷害之犯意聯絡，聯手
    毆打被告甲○○並與之相互拉扯，繼而將被告甲○○壓制在
    地，致被告甲○○受有顏面部挫傷、前胸及後上背挫瘀傷擦
    傷、右腰部挫瘀傷擦傷及四肢多處挫瘀傷擦傷，因認被告丙○○亦涉犯刑法第277條第1項之罪嫌等語。
二、惟按犯罪事實應依證據認定之，無證據不得認定犯罪事實；
    不能證明被告犯罪者，應諭知無罪之判決，刑事訴訟法第15
    4條第2項、第301條第1項分別定有明文。次按對於現在不法
    之侵害，而出於防衛自己或他人權利之行為，不罰，刑法第
    23條定有明文，又查刑法上防衛行為，祇以基於排除現在不
    正侵害者為已足，其不正之侵害，無論是否出於防衛者之所
    挑動，在排除之一方仍不失其為防衛權之作用，最高法院18
    年度上字第228號著有判例。
三、被告丙○○與被告甲○○之肢體衝突係為防衛被告乙○○不
    受毆擊之侵害，且無壓制被告甲○○以造成傷害之犯意等情
    ，為被告乙○○於審理中所證稱當時被告丙○○曾叫伊不要
    惹事，被告甲○○卻一拳毆擊其眼睛，伊就蹲下來，被告甲○○尚繼續打其後腦，被告丙○○趕快衝過去拉著被告甲○○，後來3人在拉扯，拉扯旁邊有個高約60公分的花台，被
    告甲○○可能碰到花台就順勢倒下去，伊與被告丙○○一起
    壓著被告甲○○等情綦詳（見原審卷第125頁），已如前述
    ，被告甲○○於審理中亦證述：「他太太當時確實有制止他
    」、「（倒下時，腳邊有無花台？）有」等語相符無訛（見
    原審卷第132、135頁），足見被告丙○○初並無與被告乙○○共同侵害被告甲○○之意，則被告丙○○嗣會與被告甲○○發生肢體衝突，應係被告乙○○受被告甲○○之現場連續
    毆擊，為防衛其夫不受侵害，乃發生拉扯，又因被告甲○○
    受被告乙○○之推擠，撞擊旁邊的花台而3人順勢倒下，被
    告丙○○雖也有壓擠至被告甲○○身上之舉措，此乃係為避
    免其夫進一步遭受被告甲○○之毆擊而出於不得已之防衛行
    為，衡情，殊無可能見其夫被打而仍置身事外不予排難解危
    之理，故其與被告甲○○發生拉扯以防衛其夫不受侵害乃屬
    人之常情，尚非基於傷害之犯意所為，且被告甲○○確係首
    先出手毆擊被告乙○○成傷，已如前述，是被告乙○○之證
    詞尚符事理，應屬可採。因此，被告甲○○固為被告乙○○
    用其言詞挑動致發動侵害，被告丙○○與被告甲○○之拉扯
    行為應屬阻止被告甲○○之現在不法侵害行為，尚屬因正當
    防衛所為行為，且事後之壓制行為也無傷害之犯意，自難對
    其遽以傷害罪相繩。此外，復查無其他積極事證足認被告丙○○涉有傷害罪責，揆諸上開判例意旨說明，原審以此部分
    犯罪不能證明而為被告丙○○無罪判決之諭知，經核並無不
    當，公訴人循被告甲○○狀請上訴漫指此部分被告丙○○亦
    構成犯罪，經核為無理由，應予駁回。
據上論斷，應依刑事訴訟法第368條，刑法第74條第1項第1款，
判決如主文。
本案經檢察官陳國鳴到庭執行職務。
中    華    民    國    97    年     6    月    17    日
                  刑事第十四庭審判長法  官  陳志洋
                                    法  官  吳啟民
                                    法  官  謝靜慧
以上正本證明與原本無異。
不得上訴。
                                    書記官  楊麗雪
中    華    民    國    97    年     6    月    17    日
附錄：本案論罪科刑法條全文
中華民國刑法第277條第1項
傷害人之身體或健康者，處3年以下有期徒刑、拘役或1千元以下
罰金。


司法院資訊處製作；財團法人民間司法改革基金會備份。
